【裁判字號】    98,消債抗,216
【裁判日期】    981127
【裁判案由】    更生事件之抗告
【裁判全文】
臺灣臺南地方法院民事裁定           98年度消債抗字第216號
抗  告  人  甲○○
上列抗告人因消費者債務清理事件，聲請更生，對於民國98年8
月19日本院98年度消債更字第262號裁定提起抗告，本院裁定如
下：
    主  文
抗告駁回。
抗告程序費用新臺幣壹仟元由抗告人負擔。
    理  由
一、本件抗告人抗告意旨略以：抗告人在消費者債務清理條例（
    下稱消債條例）施行前，於民國95年間曾以書面向最大債權
    銀行渣打國際商業銀行股份有限公司（下稱渣打銀行，原為
    新竹銀行）請求共同協商，渣打銀行提供協商方案為分120
    期、年利率0%、按月償還新臺幣（下同）5,984元，但因美
    商花旗銀行股份有限公司（下稱美商花旗銀行）之債權未納
    入協商，抗告人另與美商花旗銀行成立個別協商，約定按月
    清償5,543元，抗告人每月應還款金額高達11,527元，惟抗
    告人於97年12月發生車禍，導致無法工作，又本身因肺部疾
    病須追蹤治療，在醫院躺了9天無法行動，住院期間花費不
    少，致使該月協商款無力繳交而毀諾，之後不斷有電話催討
    。又抗告人之妹妹謝寶玉因向其友人陳惠敏借款，抗告人為
    其保證人，事後抗告人之妹謝寶玉無工作無法還款，陳惠敏
    轉而向抗告人要求每月還款5,000元，另抗告人之妹謝寶玉
    向台新國際商業銀行股份有限公司（下稱台新銀行）汽車貸
    款，抗告人亦為其保證人，抗告人每月須還款10,000元，加
    上每月支付膳食費5,500元、交通費2,800元、房租6,000元
    、水電瓦斯費1,200元、其他日常生活費500元，抗告人實已
    無力支付渣打銀行上開協商方案，故抗告人毀諾顯係不可歸
    責，抗告人因上開不可歸責於己之事由，致履行顯有重大困
    難，原審未審酌於此，實有未當，為此依法提起抗告，請求
    廢棄原裁定等語。
二、按債務人與金融機構協商成立者，不得聲請更生或清算，但
    因不可歸責於己之事由，致履行顯有重大困難者，不在此限
    ；本條例施行前，債務人依金融主管機關協調成立之中華民
    國銀行公會會員辦理消費金融案件無擔保債務協商機制與金
    融機構成立之協商，準用前項之規定，消費者債務清理條例
    第151條第5項、第6項分別定有明文。又聲請更生或清算不
    合程式或不備其他要件者，法院應以裁定駁回之，但其情形
    可以補正者，法院應定期間先命補正，復為同條例第8條所
    明定。衡諸債之關係，係以當事人間之信賴關係為基礎，為
    社會經濟組織之重要支柱，故當事人於以法律行為追求自己
    之利益之際，亦應顧及對方之利益，並考量債權債務在社會
    上之作用，本於誠實及信用之原則，行使債權及履行債務。
    是對於已陷入經濟上困境之消費者，若任其於惡性循環之債
    務窘境中生存，將衍生嚴重之社會問題，難以維持安定之社
    會經濟秩序，故為兼顧債權人、債務人雙方之利益，對陷於
    經濟上困境之消費者，乃允其於消費者債務清理條例施行後
    ，得選擇以重建型之更生程序或清算型之清算程序清理其債
    務，藉以妥適調整債務人與債權人及其他利害關係人間之權
    利義務關係，保障債權人獲得公平受償，並謀求消費者經濟
    生活之重建復甦機會。惟對於已與金融機構協商成立，或於
    本條例施行前，已依金融主管機關協調成立之中華民國銀行
    公會會員辦理消費金融案件無擔保債務協商機制與金融機構
    成立協商之債務人，若非因不可歸責於己之事由，致履行顯
    有重大困難，或到場而不為真實之陳述，自有違債權契約為
    誠信契約之本旨，故依消費者債務清理條例第151條第6項準
    用同條第5項前段之規定，不得聲請更生或清算，應駁回其
    更生之聲請，始能避免肇致道德危險。
三、經查：
  (一)本件抗告人於聲請更生前，曾於95年12月28日依金融主管機
    關協調成立之中華民國銀行公會會員辦理消費金融案件無擔
    保債務協商機制與最大債權銀行新竹銀行（後改為渣打銀行
    ）等金融機構成立協商，自96年2月份起，分120期，利率0
    ％，每月應償還款項為5,984元，抗告人履約23期後，於97
    年12月間毀諾等情，此有渣打銀行98年6月5日民事陳報狀檢
    附之債務協商協議書、無擔保還款計畫表、客戶協商暫收款
    分配明細表等件附卷可證（見原審卷第175-191頁），堪信
    為真實。
  (二)抗告人主張：美商花旗銀行95年間未納入前開無擔保協商機
    制一併參與協商，抗告人以個別協商方式，每月清償5,543
    元一節，經查，依據「中華民國銀行公會會員辦理消費金融
    案件無擔保債務協商機制執行流程細則」規定，協商債務內
    容應僅限於94年12月15日前已產生之無擔保消費金融債務，
    而聲請人於95年4月25日始向美商花旗銀行申請信用卡消費
    ，不符合上開細則之規定，故無法納入一併為協商，又因抗
    告人未依約定清償信用貸款，乃與抗告人協商以債務總金額
    227,000元、分45期、年利率5%、按月清償5,543元之個別協
    商方案，此有美商花旗銀行98年6月23日民事陳報狀在卷可
    憑（見原審卷第219頁），足信為真。
  (三)抗告人因擔任其妹謝寶玉台新銀行車貸之保證人，因其妹自
    95年11月後無法還款，抗告人自95年12月以後遭台新銀行按
    月強制執行扣薪8,624元，此有抗告人所有之北投實踐郵局
    客戶歷史交易清單附卷可參（見原審卷第150頁），嗣抗告
    人已於97年2月間與台新銀行達成協議，約定所欠餘款22萬
    元，於97年3月先支付頭期款4萬元，其後自97年4月起以0利
    率、每月還款1萬元之條件，償還剩餘18萬餘款，故每月還
    款金額由8,624元提高至10,000元，且自97年4月迄98年5月
    已繳14期，尚欠4期即4萬元即可清償全部債務，亦有台新銀
    行98年6月6日台新總債務協商部字第09800005094號函與抗
    告人所有之北投實踐郵局客戶歷史交易清單在卷可查（見原
    審卷第153、194頁）。
  (四)抗告人任職於臺南市公有停車場管理中心，為該管理中心之
    收費員，抗告人雖與渣打銀行成立協商時切結每月收入約25
    ,169元，惟經本院調抗告人稅務財產所得資料，抗告人97年
    全年薪資所得共364,512元，平均每月收入30,376元，此有
    稅務電子閘門財產所得調件明細表（見原審卷第73頁）附卷
    可稽，再參以抗告人除每月應領薪資25,872元外，尚有領取
    油料補助500元及年終獎金38,808元，此觀抗告人薪資明細
    表自明（見原審卷第128頁），可認抗告人97年12月毀諾時
    平均每月所得為30,376元。
  (五)依行政院內政部公告97年度臺灣省低收入戶最低生活費用每
    人每月為9,829元，該生活費標準係按照政府最近1年平均每
    人消費支出百分之60訂定，是以抗告人每月必要生活費用（
    包含食、衣、住、行等）依此標準計算，始屬合理。抗告人
    既自陳其負債大於資產，於履行債務期間本應節約省用，並
    誠實勤勉地履行債務，過較不寬裕之經濟生活，並誠實勤勉
    地履行債務，以期早日清償債務，始符合公平正義及誠信原
    則，故以內政部公告97年度臺灣省低收入戶最低生活費用每
    人每月9,829元計算，始屬公允，是抗告人本身每月基本生
    活費應以9,829元，始屬適當，其他逾此部分，非屬抗告人
    必要生活費用，應予剔除。
  (六)是以抗告人毀諾前之收入（薪資）及支出（債務、生活費）
    相比較，其97年平均每月收入30,376元，扣除台新銀行車貸
    扣薪8,624元及其本人每月必要生活費9,829元後，尚有餘款
    11,923元【計算方式：30,376－8,624－9,829＝11,923】，
    實足以支付最大債權銀行渣打銀行在前置協商程序提出每期
    給付5,984元還款方案、美商花旗銀行個別協商款5,543元。
  (七)雖抗告人主張其於97年12月4日發生車禍，在台南市立醫院
    治療並住院，於同年月12日出院，共住院9天等情，固據抗
    告人提出台南市立醫院南市衛醫字第0221010019號診斷證明
    書在卷可證（見原審卷第29頁），堪認為真實。惟抗告人自
    97年1月至同年8月，及97年10月、11月，每月各實領薪資
    25,872元、油料補助500元，合計26,372元，在97年12月發
    生車禍住院當月，抗告人仍領有薪資25,872元，僅減少領取
    油料補助500元等情，此有台南市公有停車場管理中心薪資
    明細表附卷足參（見原審卷第128頁），是抗告人於97年12
    月4日發生車禍住院9日，其每月實領薪資25,872元並未減少
    ，僅減少油料補助500元而已，是以抗告人於97年12月雖因
    車禍住院無法工作且需支出醫療費用，然其收入並未明顯減
    少，難認有何不可歸責於己之事由致履行顯有重大困難之情
    事。況抗告人已於98年1月14日與肇事相對人達成和解，對
    方已給付22萬元和解金等情（見原審卷第158~159頁），除
    填補其抗告人自陳其因住院支出醫療費9,000元、住院看護
    費16,000元、出院後請看護1個半月共45,000元、委請他人
    調解理賠答謝金20,000元（見原審卷第158-159頁），合計9
    萬元，尚有餘款13萬元可資運用，其財產並未遽減。
  (八)抗告人復主張每月需替其妹謝寶玉償還台新銀行車貸之保證
    債務10,000元一節，惟查，抗告人因擔任其妹謝寶玉台新銀
    行車貸之保證人，因其妹自95年11月後無法還款，抗告人自
    95年12月以後固遭台新銀行按月強制執行扣薪8,624元，然
    抗告人於97年2月間與台新銀行達成協議，約定所欠餘款22
    萬元，於97年3月先支付頭期款4萬元，其後自97年4月起以0
    利率、每月還款1萬元之條件，償還剩餘18萬餘款，故每月
    還款金額由8,624元提高至10,000元，且自97年4月迄98年5
    月已繳14期，尚欠4期即4萬元即可清償全部債務，已如前述
    ，是以抗告人主張每月需還台新銀行車貸保證債務10,000元
    ，實係抗告人於97年4月間自願提高每月還款金額為10,000
    元，而與台新銀行達成增加自身還款負擔之協議，抗告人自
    不得以此主張有不可歸責於己之事由，導致無力還款而毀諾
    。
  (九)至抗告人主張其擔任其妹謝寶玉向債權人陳惠敏借款45萬元
    之保證人，每月需清償保證債務5,000元云云，經原審命抗
    告人提出相關按月還款之證明，惟抗告人僅提出記載謝寶玉
    與甲○○為共同發票人之本票影本，但並未提出其妹謝寶月
    確有向陳惠敏借得45萬元，以及抗告人按月還款5,000元，
    總共還款15萬元之證據，迄至抗告狀始附陳惠敏之字據載明
    「該筆借款已於98年2月28日清償15萬元，剩餘30萬元每月
    分5千元還」等語，上情縱係屬實，亦係其毀諾後所生之事
    由，尚難據以認為係其毀諾之正當理由。
四、綜上所述，本件抗告人既無不可歸責於己之事由，致履行顯
    有重大困難之情形，已與首揭消費者債務清理條例所定得聲
    請更生程序以清理債務之要件不符，顯然其聲請更生即屬要
    件不備，且無從補正。從而，原裁定駁回其更生之聲請，並
    無不合。抗告意旨仍指摘原裁定不當，求予廢棄另為裁定，
    為無理由，應予駁回。
五、據上論結，本件抗告為無理由，依消費者債務清理條例第15
    條，民事訴訟法第495 條之1第1項、第449條第1項、第95條
    、第78條，裁定如主文。
中    華    民    國    98    年    11   月    27    日
                  民事第一庭  審判長法  官  高榮宏
                                    法  官  陳志成
                                    法  官  蔡雅惠
以上正本證明與原本無異。
本件不得再抗告。
中    華    民    國    98    年    11   月    27    日
                                    書記官  詹書瑋

司法院資訊處製作；財團法人民間司法改革基金會備份。
